【裁判字號】    98,交聲,1540
【裁判日期】    981028
【裁判案由】    聲明異議
【裁判全文】
臺灣彰化地方法院交通事件裁定        98年度交聲字第1540號
移
異 議 人 即
受 處 分 人  甲○○
上列聲明異議人因違反道路交通管理處罰條例案件，對於交通部
公路總局臺中區監理所彰化監理站於民國98年10月8 日所為處分
（原處分案號：裁監四字第裁64-I00000000號裁決書），聲明異
議，本院裁定如下：
    主  文
原處分關於罰鍰新臺幣壹萬伍仟元部分撤銷。
前項撤銷部分，不罰。
其餘異議駁回。
    理  由
一、原處分機關略以：聲明異議人即受處分人甲○○（下稱異議
    人）於民國95年10月12日下午3 時38分許，酒後駕駛車牌號
    碼GZ5 ─047 號重型機車，行經彰化縣芳苑鄉○○村○○路
    ，因酒後駕車肇事，經抽血檢驗測得酒測值為79.7MG/DL ，
    換算呼氣酒測值為0.3985MG/L，為彰化縣警察局交通警察隊
    二林分隊以其有違反道路交通管理處罰條例第35條第1 項第
    1 款規定之行為，掣開違反道路交通管理事件通知單（單號
    ：彰警交字第I00000000 號）舉發。原處分機關經查異議人
    違規屬實，遂於98年10月8 日以裁監四字第裁64-I00000000
    號裁決書，裁處罰鍰新臺幣（下同）1 萬5 千元整，並禁考
    駕駛執照12個月（因異議人無駕駛執照），施以道安講習。
    按刑事訴訟法所規定之緩起訴處乃附條件之不起訴處分，本
    質上為不起訴處分之一種，此觀該法第256 條之規定自明，
    至檢察官為不起訴處分時，依刑事訴訟法第253 條之2 第1
    項規定，對被告所為之指示及課予之負擔，乃屬一種特殊之
    處遇措施，並非刑罰。故刑事案件經檢察官為緩起訴處分確
    定後，視同不起訴處分確定，依行政罰法第26條規定，得為
    行政裁罰，並無異議人所指「一事不二罰」原則之適用，原
    處分應無不合等語。
二、聲明意旨略以：其於上開時、地酒後駕車之行為，業經臺灣
    彰化地方法院檢察署檢察官為緩起訴處分，並已依檢察官指
    定支付中華社會福利聯合勸募協會2 萬元，為此聲明異議，
    請求撤銷原處分等語。
三、按汽車駕駛人飲用酒類或其他類似物後其吐氣所含酒精濃度
    超過每公升0.25毫克或血液中酒精濃度超過百分之0.05以上
    者，不得駕車；駕駛汽車經測試檢定酒精濃度超過標準，處
    汽車駕駛人罰鍰1 萬5 千元以上6 萬元以下，並當場移置保
    管該汽車及吊扣駕駛執照1 年，因而肇事致人受傷者，並吊
    扣駕駛執照2 年，道路交通安全規則第114 條第2 款、道路
    交通管理處罰條例第35條第1 項第1 款分別定有明文。
四、經查：
  (一)本件異議人確有上開酒後駕車且經抽血檢驗測得酒測值為79
    .7MG/DL ，換算呼氣酒測值為0.3985MG/L之違規事實，為異
    議人所是認，並有前揭舉發違反道路交通管理事件通知單及
    裁決書各1 紙在卷可憑，故原處分機關所為處分原無不合。
  (二)按94年2 月5 日公布、95年2 月5 日施行之行政罰法第26條
    第1 項規定：「一行為同時觸犯刑事法律及違反行政法上義
    務規定者，依刑事法律處罰之。但其行為應處以其他種類行
    政罰或得沒入之物而未經法院宣告沒收者，亦得裁處之。」
    此乃一行為同時造成刑罰法律與行政秩序罰規定發生競合適
    用之關係時，基於「一事不二罰」之法理，經由立法程序確
    立應以刑罰優先為原則，避免行為人承受過度且重複之處罰
    ；此觀該條立法理由明確揭示：「一行為同時觸犯刑事法律
    及違反行政法上義務規定時，由於刑罰與行政罰同屬對不法
    行為之制裁，而刑罰之懲罰作用較強，故依刑事法律處罰，
    即足資警惕時，實無一事二罰再處行政罰之必要，且刑事法
    律處罰，由法院依法定程序為之，較符合正當法律程序，應
    予優先適用；但罰鍰以外之沒入或其他種類行政罰，因兼具
    維護公共秩序之作用，為達行政目的，行政機關仍得併予裁
    處，故為第1 項但書規定。」其理益明。是以前揭行政罰法
    中刑事法律處罰優先且不再處以行政秩序罰之目的，既係因
    為行為人已接受刑罰而足資警惕，且已發生懲罰之作用，即
    無使行為人陷於雙重處罰之不利益，則關於刑事法律處罰之
    範圍自應採取實質認定，凡刑事實體法或程序法中所規定客
    觀上剝奪行為人生命、自由、財產權利，主觀上亦因制裁之
    嚴厲性、痛苦性，其強度足以造成心理強制而間接達成矯正
    教化目的之處遇手段，皆應納入其中，而不以形式上符合刑
    法第32條至第34條所定主刑及從刑種類者為限，始與前揭法
    律規範之意旨相符。而酒後駕車經檢察官為緩起訴處分，並
    命被告向公益團體捐款或提供義務勞務者，被告係履行檢察
    官之緩起訴處分命令，此等命令名義上雖非刑罰，但仍是一
    種特殊的處遇措施，造成被告之財產減少或義務增加，性質
    上亦屬干預人民自由之處分，與刑事制裁無異，實質上為刑
    事處罰；僅因檢察官採取緩起訴處分之替代性刑事處遇手段
    ，未將該案逕行起訴或聲請簡易判決處刑，致其後適用之刑
    事訴訟程序有所區別，然就受處分人負有包括支付一定金額
    予檢察官指定機構在內之義務觀察，其如未在上開指定期間
    內確實履行義務，依刑事訴訟法第253 條之3 第1 項第3 款
    規定，受處分人將遭受撤銷緩起訴處分之不利益；反之，倘
    其確實遵守並履行各項緩起訴條件，除非合於刑事訴訟法第
    260 條所定情形之一，否則即無再就同一案件遭受刑事訴追
    之虞；從而，受處分人已因上開緩起訴處分而剝奪其財產權
    ，主觀上前揭金錢給付義務亦具有強制性、懲罰性，雖不若
    易科罰金係以支付金錢作為自由刑之替代，惟經由緩起訴處
    分條件之履行使其免於遭檢察官發動起訴程序，仍具有替代
    刑罰之效果，廣義而言，應屬前揭所稱之「實質刑事法律處
    罰」，而有行政罰法第26條第1 項「一事不二罰」規定之適
    用。
  (三)依上揭說明，檢察官為緩起訴處分並命向公益團體捐款者，
    該等捐款於解釋上，當然應屬道路交通管理處罰條例第35條
    第8 項所規定之罰金；惟監理機關雖不得再為行政裁罰，然
    若行為人所支付之緩起訴處分金，未達道路交通管理處罰條
    例第92條第3 項所訂最低罰鍰基準規定者（依違反道路交通
    管理事件統一裁罰基準表之規定，駕駛人違反處罰條例第35
    條第1 項第1 款之規定，其吐氣所含酒精濃度超過每公升0.
    55毫克以上者，機車之最低罰鍰為45,000元，小型車之最低
    罰鍰為49,500元），依該條例第35條第8 項之規定，即須補
    繳不足最低罰鍰之部分，始為適法；是法院僅得就行為人已
    依緩起訴處分為公益捐款部分予以撤銷，並為不罰之諭知。
    如一方面認為行為人依檢察官緩起訴處分命令而為金錢給付
    ，與受刑事處罰無異，依行政罰法第26條之規定，監理機關
    不得再行裁罰；一方面卻又認為該等金錢給付不屬於道路交
    通管理處罰條例第35條第8 項所定罰金，無需依該項規定補
    繳不足最低罰鍰部分之差額，理由顯有矛盾；且若緩起訴捐
    款金額低於最低罰鍰金額，亦有失公平（臺灣高等法院暨所
    屬法院97年度法律座談會刑事類提案第39號研討結果參照）
    。
  (四)查異議人此次酒後駕車之行為，業經臺灣彰化地方法院檢察
    署檢察官於95年12月19日以95年度偵字第11261 號為緩起訴
    處分，緩起訴處分內容為：緩起訴期間為1 年，被告應於收
    受緩起訴處分命令通知書之日起1 個月內，向中華社會福利
    聯合勸募協會支付2 萬元，而異議人業已繳納完畢，嗣於97
    年1 月14日期滿未經撤銷緩起訴處分而實質確定等情，有前
    揭緩起訴處分書及臺灣高等法院被告前案紀錄表各1 份在卷
    可稽。是本件異議人所繳納之緩起訴處分金額為2 萬元，業
    已超過本件裁決書所裁罰之罰鍰1 萬5 千元，是本件既已依
    懲罰作用較強之刑事法律制裁後，即無再依行政法為相同處
    罰之必要，本件異議人之異議為有理由，自應由本院將原裁
    定中關於罰鍰新臺幣1 萬5 千元部分撤銷，並自為裁定如主
    文第2 項對異議人上開撤銷部分為不罰之諭知，以資適法。
五、至原處分機關另裁處異議人禁考駕駛執照12個月部分，因屬
    行政罰法所稱之「其他種類行政罰」，為兼顧維護公共秩序
    之目的，依上開道路交通管理處罰條例等規定及行政罰法第
    26條第1 項但書之規定，雖經依刑事法律處罰後，原處分機
    關仍得依法併予裁處之，依法核無不當，異議人此部分之聲
    明異議，即無理由，應予駁回。
據上論斷，應依道路交通管理處罰條例第87條第2項、道路交通
案件處理辦法第19條、第20條，裁定如主文。
中    華    民    國    98    年    10    月    28    日
                          交通法庭    法  官  黃齡玉
以上正本證明與原本無異。
如不服本裁定，應於裁定送達後五日內向本院提出抗告狀(須附
繕本 )。
中    華    民    國    98    年    10    月    28    日
                                      書記官  林嘉賢


司法院資訊處製作；財團法人民間司法改革基金會備份。
